【裁判字號】    95,上,4
【裁判日期】    950704
【裁判案由】    清償借款
【裁判全文】
臺灣高等法院高雄分院民事判決             95年度上字第4號
上  訴  人  臺灣土地銀行股份有限公司
法定代理人  乙○○
訴訟代理人  甲○○
被上訴人    丙○○
訴訟代理人  林朋助律師
上列當事人間請求清償借款事件，上訴人對於民國94年11月23日
臺灣屏東地方法院94年度訴字第110 號第一審判決提起上訴，本
院於95年6 月20日言詞辯論終結，判決如下：
    主      文
上訴駁回。
第二審訴訟費用由上訴人負擔。
    事實及理由
一、上訴人主張：訴外人新長宏農業科技有限公司（下稱新長宏
    公司）邀同被上訴人丙○○及訴外人曾雪嬌（新長宏公司之
    法定代理人）、郭育誌擔任連帶保證人，於民國（下同）92
    年10月1日向伊借款新台幣（下同）250萬元（下稱系爭借款
    ），約定借款期間自92年10月1日起至95年10月1日止，利息
    按伊銀行公告基準利率加5.88碼計算（每碼0.25%） ，並隨
    伊公告基準利率調整而調整，每月付息一次，本金於到期時
    一次還清，倘遲延還本或付息，其逾期在6 個月以內部分按
    上開利率10% ，超過6 個月部分按上開利率20% 加計違約金
    ，且借款人或保證人使用之票據有退票未經清償註記者，即
    喪失期限利益，債務視為全部到期。詎借款人新長宏公司就
    其中150 萬元僅繳息至93年4 月30日，另100 萬元則僅繳息
    至93 年5月月31日，且其簽發之票據因退票未經清償註記，
    經列為拒絕往來戶，上開借款債務已視為全部到期，爰依連
    帶保證之法律關係，請求被上訴人給付上開250 萬元借款之
    本息及違約金等情。原審為上訴人敗訴之判決，其上訴聲明
    ：(一)原判決廢棄。(二)被上訴人應給付上訴人新台幣250 萬元
    ，及其中150 萬元自93年5 月1 日起，另100 萬元自93年6
    月1 日起，均至清償日止，按年息百分之四點五計算之利息
    ；暨各自93年6 月2 日、93年7 月2 日起均至清償日止，逾
    期在六個月以內部分，按上開利率百分之十，超過六個月部
    分，按上開利率百分之二十計算之違約金。(三)第一、二審訴
    訟費用由被上訴人負擔。
二、被上訴人則以：伊因受當時新長宏公司法定代理人曾雪嬌之
    夫即該公司實際負責人鄭伯勝之託，同意擔任新長宏公司向
    上訴人借款100 萬元之連帶保證人，於92年9 月3 日至上訴
    人潮州分行對保，簽名於未填載金額之空白借據上。事隔多
    日，鄭伯勝以上開保證手續未辦妥為由，持2 張空白借據至
    伊任職之屏東縣內埔鄉公所，要求伊補行簽名，伊不疑有它
    ，即在該2 紙借據之對保欄及連帶保證人欄簽名，詎新長宏
    公司竟以伊為連帶保證人，於92年10月1 日再向上訴人借貸
    本件250 萬元及另筆500 萬元借款，伊既無擔任系爭借款連
    帶保證人之意思，則上訴人主張伊應負連帶保證債務之清償
    責任，自屬無據等語，資為抗辯。其答辯聲明：上訴駁回。
三、兩造所不爭執之事項為：
（一）新長宏公司於92年9月24日向上訴人借款100萬元，又於92
      年10月1 日向上訴人借用本件250 萬元及另筆500 萬元借
      款，因新長宏公司簽發之票據退票未經清償註記，業經票
      據交換所於93年4 月2 日列為拒絕往來戶，其借款債務視
      為全部到期，新長宏公司並未完全清償債務，經上訴人聲
      請原法院對新長宏公司、連帶保證人曾雪嬌、郭育誌及被
      上訴人發支付命令，該支付命令除被上訴人合法提出異議
      ，以支付命令之聲請視為起訴外，其餘各人均因未據提出
      異議而告確定。上開100 萬元借款部分，業經原法院94年
      度訴字第111 號判決被上訴人敗訴確定。另500 萬元借款
      部分，則業經原法院94年度訴字第99號判決本件上訴人敗
      訴，及經本院94年度上字第196 號與最高法院95台上字第
      1190號民事判決駁回上訴人之上訴確定在案。以上有借據
      、放款客戶歷史交易明細查詢－帳務交易、授信申請書、
      授信請核書、授信申請案件登記簿及以台灣票據交換所屏
      東縣分所94年9 月20日（94）臺票屏字第143 號函，及原
      法院94年度訴字第111 號、94年度訴字第99號與本院94年
      度上字第196 號民事判決、最高法院書記廳通知影本等件
      在卷可稽。
（二）系爭借據上連帶保證人欄位，與面晤確認簽章欄位「丙○
      ○」之簽名，係被上訴人親自簽名，其筆色為黑色與100
      萬元借據上簽名相同，其餘字體則非被上訴人所書寫。另
      500 萬元借據上被上訴人之簽名筆色為藍色。
（三）系爭借據對保欄被上訴人部分未蓋日期戳。
四、茲兩造所爭執之事項為：(一)關於本件連帶保證有無經過對保
    ？(二)關於本件連帶保證契約是否因兩造意思表示不一致而未
    成立？經查：
（一）本件主債務人新長宏公司於92年間陸續向上訴人貸出金額
      各為100萬元、250萬元、500 萬元之款項，為不爭之事實
      。上訴人主張被上訴人親自到銀行對保，其中100 萬元及
      2 50萬元部分，是於92年9 月3 日對保，500 萬元部分是
      92年9 月23日對保，惟為被上訴人所否認，抗辯伊僅至銀
      行對保100 萬元該次。查：證人即負責本件對保之上訴人
      職員陳家麟證稱：本件被上訴人是92年9 月3 日在上訴人
      潮州分行簽名蓋章，對保時，除曾雪嬌、郭育誌及被上訴
      人外，還有鄭伯勝陪他們一起來，對保欄被上訴人部分未
      填載日期是因為疏忽而忘了記載等語（見原審卷第75頁、
      第76頁）。而證人鄭伯勝則證稱：三筆借款伊只帶被上訴
      人至上訴人潮州分行對保一次，是一次就簽名擔任三筆借
      款之連帶保證人，伊帶被上訴人至上訴人潮州分行對保時
      ，郭育誌及曾雪嬌並未一起前往等語（見原審卷第93頁）
      。兩人就鄭伯勝帶被上訴人至上訴人潮州分行對保時，郭
      育誌及曾雪嬌是否一同前往之事，所證互有出入，已難遽
      信。況證人郭育誌證稱：伊擔任新長宏公司之借款保證人
      不只三筆，至上訴人潮州分行簽名二次，在新長宏公司簽
      過好幾次，都是鄭伯勝拿到新長宏公司讓我簽的，本件借
      據是鄭伯勝拿到新長宏公司讓我簽名的，並不是我到上訴
      人潮州分行簽名，而且印章也不是伊自已蓋的等語（見原
      審卷第90頁、第91頁），可證郭育誌就本件借據並未前往
      上訴人之潮州分行對保，上訴人之對保人員竟為相反證詞
      ，自非可信。足見上訴人承辦對保業務之職員，對於執行
      對保工作並不確實。又本件借據對保欄唯獨被上訴人部分
      未蓋日期戳，倘係被上訴人與郭育誌、曾雪嬌一同前往上
      訴人潮州分行對保，則在三人完成對保手續後同時蓋用日
      期戳，豈有獨漏被上訴人部分之理？再依鄭伯勝上述所證
      被上訴人僅由鄭伯勝陪同至潮州分行對保1 次，並未有郭
      育誌或他人同行（鄭伯勝在原法院94年重訴字110 號事件
      亦為相同證述），而證人郭育誌亦證稱未曾與被上訴人同
      至銀行對保（其在原法94年訴字第99號案中亦同），足認
      陳家麟所證尚屬偏頗之言，自不足信。被上訴人主張伊僅
      於92年9 月3 日至潮州分行對保1 次，堪認真實。上訴人
      主張系爭250 萬元借據之簽名係被上訴人於92年9 月3 日
      至潮州分行對保時當場所簽，顯尚無據。另查本件250 萬
      元之授信申請書係於92年9 月15日填寫，92年9 月18日始
      經批准（見本院卷第49頁），則被上訴人自無於92年9 月
      3 日即就本件系250 萬元借款簽名同意擔任連帶保證人可
      言。上訴人主張本件連帶保證已經過對保云云，尚難採信
      。另新長宏公司於92年8 月28日所填具借款100 萬元之授
      信申請書，連帶保證人填寫郭育誌及被上訴人二人（見本
      院卷47 頁） ，同日出具之借款750 萬元授信申請書之連
      帶保證人則僅填載郭育誌一人（見本院卷第48頁），顯見
      該合計75 0萬元之貸款申請初始並無以被上訴人為連帶保
      證人之意。該750 萬元之申貸，借款人並有提供不動產為
      擔保物，上訴人為擔保物估價之時間係在92年9 月3 日之
      後，為上訴人所自承，該授信申請書之調查勘估欄日期亦
      蓋用92年9 月16日之日期戳。陳家麟亦在原法院另案94年
      訴字第99 號 事件證稱估價後上訴人認擔保品只能貸500
      萬元，其他250 萬元是由借款人去找保證人之語（該卷第
      188 頁），參以本件系爭借款授信申請書是在92年9 月15
      填具，並未填寫連帶保證人之姓名，且係農業信用保證借
      款，並無擔保品（見本院卷47頁），足以判斷被上訴人簽
      名於系爭借據上之時，系爭借款尚未申請，自難認兩造雙
      方有為連帶保證之合意。上訴人主張債務人原先要借750
      萬元，被上訴人亦有保證之意思，250 萬元自在其保證意
      思之範圍云云，不無牽強，自非可採。
（二）次按保證契約之成立，祇須當事人雙方意思表示合致為已
      足，非以債權人對保為其成立要件。又保證者，謂當事人
      約定一方於他方之債務人不履行債務時，由其代負履行責
      任之契約，民法第739 條定有明文。而連帶保證為保證契
      約之一種，自應由雙方當事人就保證人願與主債務人負同
      一清償責任有意思之合致，始足成立（最高法院72年台上
      字第3425號、86年台上字第3190號判決意旨參照）。查被
      上訴人任職屏東縣內埔鄉公所擔任技士，年薪不過80萬元
      ，且鄭伯勝欠其35萬元尚未歸還，有其個人資料表及支票
      影本2 紙可證，並為鄭伯勝所承認，其與曾雪嬌係主債務
      人新長宏公司之法定代理人，郭育誌為新長宏公司之員工
      並掛名為股東，顯不相同，被上訴人實無僅因與鄭伯勝熟
      識，即願為新長宏公司高達750 萬元之鉅額借貸擔任連帶
      保證人之理。況被上訴人於系爭250 萬元之借據上簽名時
      ，該借據係屬空白，既未記載借款金額，亦未記載借款期
      間及利息之計算與支付方式，為上訴人所是認，且如前述
      ，被上訴人並未經過對保以知悉其保證之內容及範圍，上
      訴人亦未能證明被上訴人事前已因他人之告知或因其他原
      因，而知悉其在本件借據上簽名所保證之內容及範圍，上
      訴人更陳稱本件借據之借款金額原應為500 萬元（有設定
      第一順位抵押權擔保），於撥款時因誤載而填寫為250 萬
      元等語（見原審卷第171 頁以下），尤難確定被上訴人在
      本件借據上簽名，究係擔任250萬元或500萬元借款之連帶
      保證人。則上訴人既未能證明被上訴人係以擔任系爭250
      萬元借款之連帶保證人之意思而在本件借據上簽名，參酌
      前述借款過程，堪認被上訴人抗辯系爭借據係92年9月3日
      其係為擔任前述100 萬元借款之連帶保證人簽名保證以後
      ，鄭伯勝藉口先前9月3日之保證手續有瑕疵，須補正為由
      ，持未記載金額等項之空白借據要伊在其上補行簽名云云
      ，尚屬合理，足信為實。則本件兩造間之連帶保證契約，
      即尚難謂有意思表示之一致而已成立。至上訴人另主張本
      件貸款上訴人自始即有要被上訴人當連帶保證人之意思，
      被上訴人事後無論諉稱不知或被騙，乃其「內心之意思」
      其「外部之表示」與上訴人之意思乃相一致，而是其意思
      表示錯誤，原審未斟酌簽名於借據上之「外部表現」認事
      用法顯有扞格云云。然為被上訴人所否認，且本件既應以
      被上訴人就系爭借款有無保證之意思而論斷，即與被上訴
      人是否意思表示錯誤無涉，上訴人此部分主張尚無可採。
五、綜上所述，金錢消費借貸之保證，關於借款金額之記載乃保
    證人責任之範圍，自為保證類契約最重要之點，被上訴人於
    該借據上簽名時，既無金額等必要之點的記載，且被上訴人
    並沒有為新長宏公司向上訴人借貸系爭250 萬元擔任連帶保
    證人之意思，依前所述，自不成立連帶保證契約，從而上訴
    人依保證契約關係，請求被上訴人給付250 萬元本息及違約
    金，自屬無據，不應准許。原審為上訴人敗訴之判決，委無
    違誤，上訴論旨指摘原判決不當，求予廢棄，並無理由，應
    予駁回其上訴。至兩造其餘攻擊防禦之方法，核與本判決之
    基礎不生影響，爰不一一論究，附此敘明。
六、據上論結，本件上訴為無理由，依民事訴訟法第449 條第1
    項、第78條，判決如主文。
中    華    民    國    95    年    7     月    4     日
                            民事第一庭
                                審判長法官  黃金石
                                法      官  林紀元
                                法      官  林健彥
以上正本證明與原本無異。
如對本判決上訴，須於判決送達後20日內向本院提出上訴狀，其
未表明上訴理由者，應於上訴後20日內向本院提出上訴理由書（
均須按他造當事人之人數附繕本）。上訴時應提出委任律師或具
有律師資格之人之委任狀，並依附註條文規定辦理。
中    華    民    國    95    年    7     月    4     日
                                書  記  官  張宗芳
附註：民事訴訟法第466 條之1 ：對於第二審判決上訴，上訴人
應委任律師為訴訟代理人，但上訴人或其法定代理人具有律師資
格者，不在此限。
上訴人之配偶、三親等內之血親、二親等內之姻親，或上訴人為
法人、中央或地方機關時，其所屬專任人員具有律師資格並經法
院認適當者，亦得為第三審訴訟代理人。第1 項但書及第2 項情
形，應於提起上訴或委任時釋明之。


司法院資訊處製作；財團法人民間司法改革基金會備份。
